---
title: "stan1"
author: "Marcos Salvador - 15474845"
date: "2026-09-02"
output: pdf_document
---

```{r setup, include=FALSE}
knitr::opts_chunk$set(echo = TRUE)
```

```{r}
library(rstanarm)
data("bball1970")
head(bball1970)
```

# Problema 
Queremos estimar, com precisão a habilidade verdadeira $\theta_i$ de cada jogador. Observamos 

$$
y_i|\theta_i \sim Binomial(45,\theta_i) 
$$
### Pooling

Assumimos que todos os jogadores possuem a mesma habilidade (um parâmetro global que governa as habilidades gerais)

$$
\begin{cases}
\theta_i \sim \theta \\
y_i \sim Binomial(45,\theta_i)
\end{cases}
$$
```{r}
library(rstan)
stan_data = list(
  N = nrow(bball1970),
  n = bball1970$AB, 
  y = bball1970$Hits
)
fitpool <- stan(file = "pooling.stan",data = stan_data)

# Intervalo de Credibilidade
stan_plot(fitpool)
# Intervalo com Densidade 
stan_plot(fitpool,point_est = "mean",show_density = TRUE, fill_color = "maroon")
# Densidade estimada 
stan_dens(fitpool, fill = "skyblue")
# Resumo Numérico 
print(fitpool)
# Traceplot das cadeias de Markov
stan_trace(fitpool)
```

### No Pooling

Cada jogador recebe seu próprio parâmetro, *não existe compartilhamento de informação*

$$
\begin{cases}
\theta_i \sim Beta(1,1) \\
y_i \sim Binomial(45,\theta_i)
\end{cases}
$$
```{r}
library(rstan)
stan_data = list(
  N = nrow(bball1970),
  n = bball1970$AB, 
  y = bball1970$Hits
)
fitnopool <- stan(file = "nopooling.stan",data = stan_data)

# Intervalo de Credibilidade
stan_plot(fitnopool)
# Intervalo com Densidade 
stan_plot(fitnopool,point_est = "mean",show_density = TRUE, fill_color = "maroon")
# Densidade estimada 
stan_dens(fitnopool, fill = "skyblue")
# Resumo Numérico 
print(fitnopool)
# Traceplot das cadeias de Markov
stan_trace(fitnopool)
```


### Partial Pooling

Assumimos 

$$
\begin{cases}
\theta_i \sim Beta(\alpha,\beta) \\
y_i \sim Binomial(45,\theta_i)
\end{cases}
$$

E agora, esses parâmetros $\alpha,\beta$ são aprendidos nos dados. Os jogadores compartilham informação entre si, de forma moderada. 

```{r}
library(rstan)
stan_data = list(
  N = nrow(bball1970),
  n = bball1970$AB, 
  y = bball1970$Hits
)
fitpoolp <- stan(file = "partialpooling.stan",data = stan_data)

# Intervalo de Credibilidade
stan_plot(fitpoolp)
# Intervalo com Densidade 
stan_plot(fitpoolp,point_est = "mean",pars = c("alpha","beta"),show_density = TRUE, fill_color = "lightsteelblue")
stan_plot(fitpoolp,point_est = "mean",pars = c("theta"),show_density = TRUE, fill_color = "maroon")
# Densidade estimada 
stan_dens(fitpoolp, fill = "skyblue")
# Resumo Numérico 
print(fitpoolp)
# Traceplot das cadeias de Markov
stan_trace(fitpoolp)
```

Vamos por fim comparar todos os métodos ajustados com as estimativas obtidas ao longo de toda temporada, e verificar quais modelos ajustam com menos erro:

```{r}
# Valor de Theta Real (Para cada)
bball1970$theta_true <- (bball1970$RemainingHits/bball1970$RemainingAB)
# Estimativa Frequentista 
bball1970$theta_mle <-bball1970$Hits/bball1970$AB

# Estimativas dos Modelos
# Estimativas do Pool Parcial
post_pp <- rstan::extract(fitpoolp)
theta_pp <- colMeans(post_pp$theta)

# Estimativas sem Pooling
post_np <- rstan::extract(fitnopool)
theta_np <- colMeans(post_np$theta)

# Estimativas com Pooling
post_pool <- rstan::extract(fitpool)
theta_pool <- rep(mean(post_pool$theta),nrow(bball1970))
  
comparacao <- data.frame(

 jogador = bball1970$Player,

 verdade =
   bball1970$RemainingHits /
   bball1970$RemainingAB,

 Frequentista=
   bball1970$Hits /
   bball1970$AB,

 nopooling =
   theta_np,

 partial =
   theta_pp,

 pooling =
   theta_pool

)
library(tidyverse)
tibble(comparacao)
```
```{r,fig.align='center',fig.width=16,fig.height=9}
par(mfrow=c(1,3))

plot(
 comparacao$verdade,
 comparacao$nopooling,
 main="No Pooling"
)

abline(0,1,col="red")

plot(
 comparacao$verdade,
 comparacao$pooling,
 main="Complete Pooling"
)

abline(0,1,col="red")

plot(
 comparacao$verdade,
 comparacao$partial,
 main="Partial Pooling"
)

abline(0,1,col="red")
```

### Comparação dos Métodos pelo Erro Quadrático Médio 

```{r}
mse_np <- mean((theta_np - comparacao$verdade)^2)
mse_pp <- mean((theta_pp - comparacao$verdade)^2)
mse_pool <- mean((theta_pool - comparacao$verdade)^2)
mse_Frequentista <- mean((comparacao$Frequentista - comparacao$verdade)^2)

c(
  NoPooling = mse_np,
  PartialPooling = mse_pp,
  CompletePooling = mse_pool,
  Frequentista = mse_Frequentista
)
```

O método de Pooling Total apresentou de longe o melhor resultado, identificando a capacidade de generalização dos dados sob um parâmetro geral de rebatidas. Isto condiz em demonstrar que a heterogeneidade dos jogadores era muito pequena. 

