---
title: "Lista 4 - Introdução à Análise de Sobrevivência MAE0354"
author: "Marcos de Oliveira Salvador Junior - NUSP(15474845)"
format: pdf
editor: visual
message: False
warnings: False
output:
  bookdown::pdf_document2: default
filters:
  - _extensions/cl-roberts/code-appendix/code-appendix.lua

code-appendix-title: "Apêndice (códigos no R)"
---

## Exercício 05 

```{r,warning=FALSE, message=FALSE}
# Carregamento dos pacotes
library(survminer)
library(survival)
library(kableExtra)
library(dplyr)
library(knitr)
library(patchwork)
```

```{r, warning=FALSE, message=FALSE}
dados = lung # Exportando os dados
dados$status = dados$status - 1 # Convertendo para notação usual
```

### Letra a) 

#### **Ajuste da curva de Kaplan-Meier Global**

```{r, fig.align='center',fig.width= 7, fig.height= 5,warning=FALSE, message=FALSE}
# Ajuste da curva de Kaplan-Meier Global
fit_global = survfit(Surv(time,status) ~ 1, data = dados)

p1 = ggsurvplot(
  fit_global,
  data = dados,
  conf.int = TRUE,
  palette = "goldenrod",
  title = "Kaplan-Meier Global",
  conf.int.style = "ribbon",
  conf.int.alpha = 0.15,
  ggtheme = theme_survminer()
) 
p1$plot
```

**Interpretação**

#### **Ajuste da curva de Kaplan-Meier por Sexo**

```{r,fig.align='center',fig.width= 7, fig.height= 5,warning=FALSE, message=FALSE}
# Ajuste da curva de Kaplan-Meier por sexo 
fit_sexo = survfit(Surv(time,status) ~ sex, data = dados)

p2 = ggsurvplot(
  fit_sexo,
  data = dados,
  conf.int = TRUE,
  palette = c("blue","pink"),
  title = "Kaplan-Meier por Sexo",
  conf.int.style = "ribbon",
  conf.int.alpha = 0.15,
  ggtheme = theme_survminer()
) 
p2$plot
```

**Interpretação**

### Letra b)

#### Ajuste do Modelo Weibull

```{r}
fit_weibull <- survreg(Surv(time, status) ~ age + 
                         sex + 
                         ph.ecog + 
                         ph.karno + 
                         wt.loss, data = dados, dist = "weibull")

est   <- coef(fit_weibull)
ic    <- confint(fit_weibull)
sigma <- fit_weibull$scale

tab_weibull <- data.frame(
  Termo       = names(est),
  Beta        = est,
  `exp(Beta)` = exp(est),
  IC_inf      = exp(ic[names(est), 1]),
  IC_sup      = exp(ic[names(est), 2]),
  check.names = FALSE
)

kable(
  tab_weibull,
  digits = 4,
  row.names = FALSE,
  col.names = c("Termo", 
                "$\\hat{\\beta}$", "$\\exp\\{\\hat{\\beta}\\}$",
                "IC 95\\% inf.", "IC 95\\% sup."),
  caption = "Modelo Weibull: coeficientes estimados e razões de tempo.",
  booktabs = TRUE,
  format = "latex",
  escape = FALSE
) %>% kable_styling(latex_options = "HOLD_position")
```

**Interpretação**

### Letra c)

```{r}
q <- quantile(fit_sexo, probs = 0.5, conf.int = TRUE)

tab_med_km <- data.frame(
  Perfil  = c("Masculino", "Feminino"),Mediana = q$quantile,
  IC_inf  = q$lower, IC_sup  = q$upper)

kable(
  tab_med_km, digits = 2,row.names = FALSE,
  col.names = c("Perfil", "Mediana", "IC 95\\% inf.", "IC 95\\% sup."),
  caption = "Tempo mediano de sobrevivência estimado por Kaplan-Meier, por sexo.",
  booktabs = TRUE,
  format = "latex",
  escape = FALSE
) %>% kable_styling(latex_options = "HOLD_position")
```

### Letra d)

Mediante ao modelo exponencial ser uma generalização do modelo Weibull quando $\rho = 1$. O teste de razão de verossimilhança consiste em testar:

$$
\begin{cases}
H_0: \rho = 1 \\
H_1: \rho \neq 1 
\end{cases}
$$

```{r}
# 1. Ajuste do modelo de regressão exponencial
fit_exp <- survreg(Surv(time, status) ~ age + 
                         sex + 
                         ph.ecog + 
                         ph.karno + 
                         wt.loss, data = dados, dist = "exponential")

# 2. Ajuste do modelo de regressão Weibull
fit_weibull <- survreg(Surv(time, status) ~ age + 
                         sex + 
                         ph.ecog + 
                         ph.karno + 
                         wt.loss, data = dados, dist = "weibull")

# 3. Teste da Razão de Verossimilhanças (LRT) comparando os dois modelos aninhados
anova(fit_exp, fit_weibull)
```

Sob $\alpha = 0.05$ nível de significância estatística, mediante ao teste de razão de verossimilhanças ajustado aos dados, temos evidências para rejeição de $H_0$ (p \< 0.05). Isto explicita que o valor do parâmetro $\rho$ não é compatível à modelagem exponencial, determinando que o modelo Weibull aparenta ser melhor comportado aos dados.

### Letra e)

### Letra f)

### Letra g)

### Letra h)

### Letra i)
