---
title: "Lista 2 - MAE0354"
author: "Marcos Salvador (15474845)"

format: pdf

filters:
  - _extensions/cl-roberts/code-appendix/code-appendix.lua

code-appendix-title: "Apêndice (códigos no R)"
---
```{r}
# Leitura de Pacotes Necessários
library(survival)
library(knitr)
library(kableExtra)
library(knitr)
```

## Exercício 01

### Letra a)

*Intenção do Estudo*: Análise dados de internação de pacientes no InCor-FMUSP, onde o pesquisador desejava verificar se **um novo protocolo de atendimento**, denominado "via rápida", **contribui para a diminuição do tempo de internação.** 

```{r, fig.align='center',fig.width= 12, fig.height=9}
# Leitura dos Dados 
dados = read.csv(file = "MAE0354-2026 - viarapidareduzido.csv")

# Separando em dois casos:
via_convencional <- dados[dados$Protocolo ==  0,]
via_rapida <- dados[dados$Protocolo ==  1,]
```

Conforme especificado nas equações desenvolvidas, a estimativa de máxima verossimilhança para a função de sobrevivência, conforme tempos exponenciais, pode ser descrita por:

$$\hat{S}(t) = S_{\hat{\theta}_{MV}}(t) = e^{(- \frac{\sum_i z_i}{r} t)}$$

Vamos então para os cálculos em nossos dados, seguindo as especificações.

#### Theta de Máxima Verossimilhança

```{r}
# Estabelecemos uma função capaz de calcular tal quantidade para cada conjunto de dados
theta_mv_exp <- function(tempo, delta){
  sum(delta) / sum(tempo)
}

# Theta de Máxima Verossimilhança para o Protocolo Convencional 
theta_c <- theta_mv_exp(
  via_convencional$Dias,via_convencional$Delta
)
# Theta de Máxima Verossimilhança para o Protocolo Rápido
theta_r <- theta_mv_exp(
  via_rapida$Dias, via_rapida$Delta
)

tabela_theta <- data.frame(
  Protocolo = c("Convencional", "Via Rápida"),
  Theta_MV = c(theta_c, theta_r)
)
 # Tabela para demonstrar os dados 
kable(
  tabela_theta,
  digits = 4,
  caption = "Estimativas de Máxima Verossimilhança para o parâmetro θ"
)
```

**Comentários**

Os parâmetros diferem significativamente em suas estimações, contemplando um caso de diferença significativa nos tempos observados para cada protocolo ajustado. 

#### Funções de Sobrevivência

Para a estimação, por métodos não paramétricos, escolhemos o ajuste de **Kaplan-Meyer**.

```{r}
# Função de Sobrevivência Paramétrica para o método Convencional
S_c <- function(t){
  exp(-theta_c*t)
}

# Função de Sobrevivência Paramétrica para o Método Rápido
S_r <- function(t){
  exp(-theta_r*t)
}

# Função de Sobrevivência Não-Paramétrica para o método Convencional
km_c <- survfit(
  Surv(Dias, Delta) ~ 1,
  data = via_convencional
)

# Função de Sobrevivência Não-Paramétrica para o Método Rápido
km_r <- survfit(
  Surv(Dias, Delta) ~ 1,
  data = via_rapida
)
```

```{r, fig.align='center',fig.width= 12, fig.height=9}
plot(
  km_c,
  conf.int = FALSE,
  mark.time = FALSE,
  col = "blue",
  lwd = 2,
  xlab = "Dias de internação",
  ylab = "Probabilidade de permanência",
  xlim = c(0, max(dados$Dias)),
  ylim = c(0,1)
)
lines(
  km_r,
  conf.int = FALSE, 
  mark.time = FALSE,
  col = "red",
  lwd = 2
)
curve(
  S_c(x),
  from = 0,
  to = max(dados$Dias),
  add = TRUE,
  col = "blue",
  lwd = 2,
  lty = 2
)
curve(
  S_r(x),
  from = 0,
  to = max(dados$Dias),
  add = TRUE,
  col = "red",
  lwd = 2,
  lty = 2
)
legend(
  "topright",
  legend = c(
    "KM Convencional",
    "KM Via Rápida",
    "Exp Convencional",
    "Exp Via Rápida"
  ),
  col = c("blue","red","blue","red"),
  lty = c(1,1,2,2),
  lwd = 2,
  bty = "n"
)
```

**Comentários**

As curvas exponenciais apesar de algumas proximidades as estimativas de Kaplan-Meyer, não parecem tão bem ajustadas em ambos protocolos, subestimando ou superestimando as probabilidades de permanência ao decorrer do tempo.


### Letra b)

#### Estimativas para o Tempo Médio

Mediante os cálculos determinados para média $g(\theta) = \mu$, podemos especificar as estimativas e seus respectivos erros padrão, para cada protocolo, através de:

$$
\hat{\mu} = g(\hat{\theta}_{MV}) = \frac{1}{\hat{\theta}_{MV}} \quad \Rightarrow \quad \widehat{EP}(\hat{\mu}) = \frac{1}{\hat{\theta}_{MV}\sqrt{r}}, \qquad r=\sum_{i=1}^{n}\delta_i.
$$

```{r}
# Soma do número de falhas para cada protocolo 
d_c <- sum(via_convencional$Delta)
d_r <- sum(via_rapida$Delta)

# Tempo Médio segundo uma Exponencial
media_c <- 1/theta_c
media_r <- 1/theta_r

# Erro Padrão 
ep_media_c <- 1/(theta_c*sqrt(d_c))
ep_media_r <- 1/(theta_r*sqrt(d_r))


tabela_medias <- data.frame(
  Protocolo = c("Convencional", "Via Rápida"),
  Media = c(media_c, media_r),
  Erro_Padrao = c(ep_media_c, ep_media_r)
)

kable(
  tabela_medias,
  digits = 3,
  caption = "Estimativas do tempo médio de internação e seus erros-padrão"
)
```

**Comentários**

O tempo médio de permanência e seus erros padrões para o protocolo de atendimento convencional são signifcativamente maiores que para o método rápido ajustado , detemerminando evidências que tal protocolo é capaz de reduzir o tempo de permanência. Sobretudo, como a média é uma medida de tendência central que pode ser puxada por valores aberrantes, vamos para uma medida mais significante em nosso caso assimétrico. 

#### Estimativas para a Mediana dos Tempos

Novamente, mediante os cálculos determinados para a mediana dos tempos $h(\theta) = m$, podemos especificar as estimativas e seus respectivos erros padrão, para cada protocolo, através de:

$$
\hat{m} = h(\hat{\theta}_{MV}) = \frac{\log(2)}{\hat{\theta}_{MV}} \quad \Rightarrow \quad \widehat{EP}(\hat{m}) = \frac{\log(2)}{\hat{\theta}_{MV}\sqrt{r}}, \qquad r=\sum_{i=1}^{n}\delta_i.
$$

```{r}
# Mediana dos Tempos para Cada protocolo
mediana_c <- log(2)/theta_c
mediana_r <- log(2)/theta_r

# Erro Padrão
ep_mediana_c <- log(2)/(theta_c*sqrt(d_c))
ep_mediana_r <- log(2)/(theta_r*sqrt(d_r))

tabela_medianas <- data.frame(
  Protocolo = c("Convencional", "Via Rápida"),
  Mediana = c(mediana_c, mediana_r),
  Erro_Padrao = c(ep_mediana_c, ep_mediana_r)
)

kable(
  tabela_medianas,
  digits = 3,
  caption = "Estimativas da mediana do tempo de internação e seus erros-padrão"
)
```

**Comentários**

Novamente, conforme evidenciado na tabela anterior, vemos uma maior eficácia do método rápido em restringir o tempo de permanência na internação. 

### Letra c)

Para o item a), assumimos $T \sim Exp(\theta)$, em que $S_{\theta} (t) = e^{-\theta . t}$. Agora, determinamos que $T \sim Weibull(\lambda,\alpha)$, em que:

$$
\boxed{S(t) = e^{-(\frac{t}{\lambda})^{\alpha}}}
$$
e assim, devemos determinar parâmetros de *forma*($\alpha$) e *escala*($\lambda$).

Utilizando o pacote *survival* (função **survreg**) podemos ajustar as curvas das funções de sobrevivência e chegar as estimativas por métodos computacionais eficientes, e assim comparar com as estimativas não parámetricas, vide os códigos no Apêndice. 

#### Estimativas

```{r}
# Ajuste dos dados

# Protocolo Convencional 
ajuste_c_w <- survreg(
  Surv(Dias, Delta) ~ 1,
  data = via_convencional,
  dist = "weibull"
)

# Protocolo Rápido
ajuste_r_w <- survreg(
  Surv(Dias, Delta) ~ 1,
  data = via_rapida,
  dist = "weibull"
)

# Reparametrizando corretamente 
shape_c <- 1/ajuste_c_w$scale
shape_r <- 1/ajuste_r_w$scale

lambda_c <- exp(coef(ajuste_c_w))
lambda_r <- exp(coef(ajuste_r_w))

tabela_weibull <- data.frame(
  Protocolo = c("Convencional", "Via Rápida"),
  Forma_alpha = c(shape_c, shape_r),
  Escala_lambda = c(lambda_c, lambda_r)
)

kable(
  tabela_weibull,
  digits = 4,
  caption = "Estimativas dos parâmetros Weibull por protocolo"
)
```

#### Funções de Sobrevivência

```{r,fig.align='center',fig.width= 12, fig.height=9}
# Funções de Sobrevivência para cada protocolo 
S_c_weib <- function(t){
  exp(-(t/lambda_c)^shape_c)
}

S_r_weib <- function(t){
  exp(-(t/lambda_r)^shape_r)
}

plot(
  km_c,
  col = "blue",
  lwd = 2,
  conf.int = FALSE,
  mark.time = FALSE,
  xlab = "Dias",
  ylab = "Sobrevivência",
  xlim = c(0,max(dados$Dias)),
  ylim = c(0,1),
  main = "Kaplan-Meier vs Weibull"
)

lines(
  km_r,
  col = "red",
  lwd = 2,
  mark.time = FALSE,
  conf.int = FALSE 
)

curve(S_c_weib(x),add = TRUE,col = "blue",lwd = 3,lty = 2
)

curve(
  S_r_weib(x),add = TRUE,col = "red",lwd = 3,lty = 2
)

leg_c <- "Weibull Convencional"
leg_r <-"Weibull Via Rápida" 

legend(
  "topright",
  legend = c(
    "KM Convencional","KM Via Rápida",
    leg_c, leg_r
  ),
  col = c("blue","red","blue","red"),
  lty = c(1,1,2,2),
  lwd = c(2,2,3,3),
  bty = "n"
)
```

**Comentários**

O ajuste do modelo Weibull é deveras bem acordado aos dados observados (conforme a especificação pelo método não paramétrico). Houveram pequenos e não significantes casos de sobreajuste, porém de modo geral tal especificação paramétrica é mais devida em relação ao exponencial anterior para ambos os protocolos. 

### Letra d)

Por intermédio das estimativas de tais funções e de seus parâmetros já determinados nos itens anteriores conseguimos especificar tais  probabilidades de permanência na internação.

#### Exponencial

Mediante os itens anteriores, sabemos que a função estimada de sobrevivência é dada por:

$$
\hat{S}(t) = e^{-\hat{\theta}t}
$$

Para cada instantes (7,14,30), em cada protocolo (convencional e rápido) temos que:

```{r}
tabela_exp <- data.frame(
  Dias = c(7, 14, 30),
  Convencional = exp(-theta_c * c(7, 14, 30)),
  `Via Rápida` = exp(-theta_r * c(7, 14, 30))
)
kable(
  tabela_exp,
  digits = 4,
  caption = "Probabilidade estimada de permanência superior a t dias - Modelo Exponencial"
)
```

#### Weibull

A função estimada de sobrevivência é dada por:

$$
\hat{S}(t) = e^{-\frac{t}{\hat{\lambda}}^{\hat{\alpha}}}
$$

Para cada instantes (7,14,30), em cada protocolo (convencional e rápido) temos que:

```{r}
weib_surv <- function(t, alpha, lambda){
  exp(-(t/lambda)^alpha)
}
tabela_weib <- data.frame(
  Dias = c(7, 14, 30),

  Convencional =
    weib_surv(
      c(7, 14, 30),
      shape_c,
      lambda_c
    ),

  `Via Rápida` =
    weib_surv(
      c(7, 14, 30),
      shape_r,
      lambda_r
    )
)

kable(
  tabela_weib,
  digits = 4,
  caption = "Probabilidade estimada de permanência superior a t dias - Modelo Weibull"
)
```

**Comentários**

### Letra e)

### Letra f)